---
title: "Proyecto"
author: "Diego Franco, Daniel Gonzalez, Angel Carrera"
format: html
editor: visual
---

```{r}
datos <- read.csv("defunciones_fetales.csv")
```

## Defunciones fetales en Guatemala

### 1. Resumen del conjunto de datos.  

El conjunto de datos está compuesto por `r nrow(datos)` filas
y `r ncol(datos)` columnas.

```{r}
summary(datos)
```

### 2. Tipo de cada una de las variables de dataset.  

DEPREG (Departamento de registro) -> Categórica nominal
MUPREG (Municipio de registro) -> Categórica nominal
MESREG (Mes de registro) -> Categórica nominal
AÑOREG (Año de registro) -> Categórica n
DEPOCU (Departamento de ocurrencia) -> Categórica nominal
MUPOCU (Municipio de ocurrencia) -> Categórica nominal
SEXO (de la defunción fetal) -> Categórica nominal
DIAOCU (Día de ocurrencia) -> Categórica nominal
MESOCU (Mes de ocurrencia) -> Categórica nominal
TIPAR (Tipo de parto) -> Categórica nominal
CLAPAR (Clase de parto) -> Categórica nominal
VIAPAR (Via del parto) -> Categórica nominal
SEMGES (Semanas de gestación) -> Cuantitativa discreta
EDADM (Edad de la madre) -> Cuantitativa discreta
DEPREM (Departamento de residencia de la madre) -> Categórica nominal
MUPREM (Municipio de residencia de la madre) -> Categórica nominal
ESCIVM (Estado civil de la madre) -> Categórica nominal
NACIOM (Nacionalidad de la madre) -> Categórica nominal
ESCOLAM (Escoladirdad de la madre) -> Categórica nominal
CAUDEF (Causa de defunción) -> Categórica nominal
ASISREC (Asistencia recibida) -> Categórica nominal
SITIOOCU (Sitio de ocurrencia) -> Categórica nominal
TOHITE (Total de hijos tenidos) -> Cuantitativa discreta
TOHINM (Total de hijos nacidos muertos) -> Cuantitativa discreta
TOHIVI (Total de hijos vivos) -> Cuantitativa discreta
